最高法院刑事判決　　　　　　　　　　　　　　　八十八年度台上字第五六八八號
　　上　訴　人　甲○○
右上訴人因偽造文書案件，不服臺灣高等法院，中華民國八十六年九月十八日第二審
判決（八十六年度上訴字第四○二九號，起訴案號：臺灣板橋地方法院檢察署八十五
年度偵字第五四一號），提起上訴，本院判決如左：
    主  文
上訴駁回。
    理  由
按刑事訴訟法第三百七十七條規定，上訴於第三審法院，非以判決違背法令為理由，
不得為之。是提起第三審上訴，應以原判決違背法令為理由，係屬法定要件。如果上
訴理由狀並未依據卷內訴訟資料，具體指摘原判決不適用何種法則或如何適用不當，
或所指摘原判決違法情事，顯與法律規定得為第三審上訴理由之違法情形，不相適合
時，均應認其上訴為違背法律上之程式，予以駁回。本件原判決撤銷第一審不當之科
刑判決，改判仍依牽連犯，從一重論處上訴人甲○○共同行使偽造私文書，足以生損
害於他人罪刑（處有期徒刑四年）。上訴意旨略稱：蘇秀麗因本案涉犯詐欺及偽造文
書二罪，在緬甸業經法院判處有期徒刑八月，上訴人已取得蘇女在緬甸法院供述之筆
錄影本，並送請翻譯社翻譯，由該筆錄內容可知蘇女在緬甸法庭除對詐欺及偽造文書
認罪外，亦可證蘇女係透過親戚找KYAWM-N 談論永久居留權事宜，上訴人不通緬甸語
，對其與緬甸人士談論內容不得而知，蘇女在警訊中為不利於上訴人之供述，祇是伊
片面之詞，上訴人實為本案之受害者，而發電報至臺灣告知上訴人因車禍死亡之事，
乃KYAWM-N所為，發電報地址是蘇女提供，收據則由KYAWM-N收回，該偽造之文件，係
KYAWM-N 於民國八十五年一月十三日交予蘇女，蘇女於翌日即搭機到臺灣，將偽造之
文件交予廖秀香，並索取美金二千元作為報酬，上訴人在第一、二審審理時，均要求
傳訊蘇秀麗，第一審傳訊無著，原審則未予傳訊對質，即引用兼有共同被告身分之蘇
女在警訊中推卸刑責之筆錄，認定上訴人犯罪，顯然有誤。又上訴人投保意外險，乃
因經營不善遭黑道人士挾持還債，恐生意外之故，否則豈有不虞家屬要求見屍，愚至
以此拙劣手法詐領保險金﹖況且上訴人家人中從無任何人向保險公司申請理賠，祇是
家屬收到KYAWM-N 拍發之報喪電報後，曾向美商安泰人壽保險股份有限公司台灣分公
司（下稱安泰台灣分公司）求助而已，上訴人既未參與偽造上揭死亡文書之事，家人
復未申請理賠，在客觀上即未對保險公司施以詐術，何能構成詐欺未遂罪名﹖本部分
實情，乃上訴人欲辦理緬甸長期居留，在空白紙張或緬甸文文書上按捺指印，其餘犯
罪行為均是蘇女組成之詐欺集團所為，為明真相，自有透過外交管道調取緬甸法院全
案卷宗及判決之必要。至於與告訴人邁肯股份有限公司（下稱邁肯公司）交易部分，
上訴人實際的交易進貨對象為張碧興，原判決附表三編號二之支票正本仍在張碧興持
有中，本部分貨款應為新臺幣（下同）七百三十一萬一千元，上訴人在邁肯公司代表
環伺之下，始簽立切結書，上載含稅貨款為九百九十八萬四千九百七十五元，並簽發
本票乙紙由邁肯公司代表程強生收執，價款一千零十六萬二千零五十八元之貨款統一
發票，係案發後邁肯公司所開立，實際金額並非如此，上訴人亦未曾收受該紙統一發
票云云。
惟查：原判決依憑上訴人坦承向邁肯公司購買二萬一千五百零七個電子元件後，隨即
轉賣予勝越國際股份有限公司（下稱勝越公司）及矽儀企業股份有限公司（下稱矽儀
公司），但未依與邁肯公司之約定付款或返還同數量之電子元件之供述、告訴人邁肯
公司代理人程強生、童文薰之指訴、卷附之流程進行表、訂貨單、匯款單、如原判決
附表三編號一、二所示之支票影本、統一發票影本二紙、上訴人出具之切結書影本、
金額九百九十八萬四千九百七十五元之本票影本、以低於成本價售賣系爭電子元件予
勝越公司、矽儀公司之送貨單影本一紙、統一發票影本二紙及中華商業銀行三重分行
八十五年十二月七日（八五）中銀重字第八五○七一號函、萬通銀行三重分行八十五
年十二月十九日第八四號函、中國農民銀行三重分行八十五年九月十三日（八五）農
壹（營）字第二六三號函、八十五年十二月四日（八五）農壹（營）字第三五八號函
等證據資料，認定上訴人有其事實一、(一)所示之詐欺取財犯行。另以共犯蘇秀麗於警
訊中自白犯罪之供述、證人廖秀香、孫玉娟（新光人壽保險股份有限公司承辦人）、
楊忠源、楊令琛（安泰台灣分公司職員）、林志榮（國華人壽保險股份有限公司承辦
人）之證述、國際刑警組織緬甸中央局西元一九九六年一月十七日函暨中文譯文影本
、內政部警政署刑事警察局八十五年一月二十日局紋鑑字第○三八號鑑定書影本、臺
北市人壽保險商業同業公會八十六年一月三日（八六）壽會展泉字第○○○八號函（
含附件）影本、國寶人壽保險股份有限公司八十六年四月十六日（八六）國寶契字第
○四五號函、安泰台灣分公司八十六年四月十八日安昌秘字第一三六號函、新光人壽
保險股份有限公司八十六年四月二十一日（八六）新壽秘字第○二○號函、國華人壽
保險股份有限公司八十六年四月二十八日（八六）華壽契行字第○七五九號函等證據
資料，認定上訴人有其事實一、(二)所示之偽造文書及連續詐欺取財未遂犯行。已於判
決內詳敘其調查證據之結果及取捨證據認定之理由。並就上訴人否認之供詞及其所辯
各語認非可採，予以論述。就形式上觀察，並無不適用法則或適用法則不當之違背法
令之情形，上訴意旨置原判決理由已明白論斷之事項於不顧，仍執蘇秀麗供述不實、
伊按捺指印於白紙或緬甸文文書上係為辦理緬甸長期居留及伊並無詐領保險之意圖等
，與原審同一之辯解，空言否認犯罪，再為單純之事實上爭執。自非適法之第三審上
訴理由。再者上訴意旨稱在第一審及原審法院均聲請傳訊證人蘇秀麗，經核閱第一審
及原審卷宗，並無其事，而第一審法院法官及原審法院審判長，於諭知調查證據完畢
開始辯論前，均曾詢問上訴人尚有何證據需要調查，上訴人皆答稱「沒有」（見第一
審卷第二冊第一一五頁背面、原審卷第二七頁），上訴人前述主張，顯非依據卷內資
料而為指摘。又刑事訴訟法是採自由心證主義，對於證據之種類並未設有限制，共犯
在警局之供述，自得採為認定犯罪事實之證據資料，至於該陳述之證明力如何，則由
法院參酌調查證據之結果自由判斷。原判決以共犯蘇秀麗在警局之供述作為認定上訴
人犯罪證據之一，且該項供述之筆錄，於第一審及原審審理期日，均以提示並告以要
旨之方式，提示予上訴人辯論，依刑事訴訟法第一百六十五條規定，即不能謂法院就
該項證據未有調查，況且原判決復以廖秀香之證言、國際刑警組織緬甸中央局西元一
九九六年一月十七日函暨中文譯文影本、內政部警政署刑事警察局八十五年一月二十
日局紋鑑字第○三八號鑑定書影本等證據資料，增強蘇女供述之證據能力，則其證據
調查方法與採證之運用，均與證據法則無違，不得任意指為違法。至於上訴人在第一
審調查中，雖曾具狀聲請向緬甸當局函查共犯蘇秀麗及相關人士之調查、判決情形，
而第一審法院就此未為調查，惟在第一審及原審審理期日，上訴人即一再陳稱已無證
據請求調查，況且國外法院就共犯如何判決，對我國法院並無拘束力，原審綜合蘇秀
麗、廖秀香之供述及其他相關證據，既得為同一事實之認定，則原審法院就此縱曾調
查，亦無法動搖原判決就此部分犯罪事實之認定，自於判決並無影響。原判決理由內
復明，上訴人請求向緬甸當局調閱前述偽造文書有關案卷，因本件事證已明，核無
必要，其自無應於審判期日調查之證據未予調查之違法。又命蘇秀麗與上訴人對質與
否，事實審法院本有自由裁量之權，均非提起第三審上訴之適法理由。至刑法第三百
三十九條第一項詐欺取財罪係以意圖為自己或第三人不法之所有，以詐術使人將本人
或第三人之物交付為要件，該罪既、未遂之區別，則以行為人已否開始實行犯罪構成
要件之行為為斷。依原判決認定：「上訴人意圖為第三人不法之所有，欲以詐死之方
式，為其妻廖玉英取得保險金，分別於其附表一所示之時間，連續向其附表一所示之
四家保險公司之業務員，投保平安保險、人身意外險、意外傷害保險、個人人身意外
傷害保險等鉅額之保險。」，可見上訴人確已著手於此部分詐欺取財犯罪構成要件行
為之實行，此時上訴人即應負詐欺取財未遂罪責；其家屬或各該保險之受益人即廖玉
英，尚未向各該保險公司申請理賠，乃該項犯罪行為是否已達於既遂程度之問題，無
礙於上訴人詐欺取財未遂罪之成立，上訴意旨執廖玉英或其家屬事後並未申請理賠，
即主張其未對原判決附表一所示之各家保險公司施用詐術，顯有誤會。再據卷附之死
者指紋卡觀之，其上除按捺之指印與上訴人者相符，有內政部警政署刑事警察局八十
五年一月二十日局紋鑑字第○三八號鑑定書影本乙份在卷可稽外，復載有「THE ABOV
E ARE THE FINGER-PRINTS OF THE DEAD TAIWANESE NATIONAL 」 等英文字樣，上訴
人既通曉英文（見廖秀香之供述，偵四○一六號卷第八頁、第一審卷第九十頁背面）
，對上述英文表達之意，自難諉為不知。況且上揭保險之受益人均為上訴人之妻廖玉
英，蘇秀麗何能藉此詐死之事獲利﹖原審綜合調查所得之證據資料，認定上訴人擬以
卷附偽造之意外死亡證明文件，利用不知情之受益人向各該保險公司詐財，核與採證
法則無違，並無判決不適用法則或適用法則不當之情形。又上訴人在第一審法院調查
、審理期間，從未提及「張碧興」其人，亦未主張係向張某購買系爭電子元件，況據
上訴意旨所稱事後係書具切結書予邁肯公司代表程強生及卷附如原判決附表三所示之
貨款支票，均以邁肯公司為受款人（見第一審卷第一冊第一六五、一六六頁）等事觀
之，本件交易之買賣當事人，應係邁肯公司及上訴人經營之優萊銘公司，縱令有張碧
興其人，其亦不過為本件交易之居間仲介者而已，上訴人在原審辯稱係向張碧興購貨
，原判決不予採納，仍認定邁肯公司為此部分詐欺犯罪之被害人，核與採證法則及卷
證資料並無不相符合之處。又上訴人在第一審法院調查時，即供稱：「因為我又訂了
二萬一千五百零七顆（指系爭電子元件），二萬一千五百零七顆電子元件是十月二十
六日，我還一萬五千顆時取得。」（見第一審卷第一冊第一○二頁背面、一○三頁）
，原審依憑上訴人坦承購買電子元件二萬一千五百零七顆之供述及卷附統一發票之記
載（見第一審卷第二冊第三三頁），認定：「上訴人於八十四年十月二十七日，向邁
肯公司購買電子元件ＤＲＡＭ二五六Ｘ一六－七乙批，共計二萬一千五百零七個，每
個單價四百五十元，約定貨款含稅共計一千零一十六萬二千零五十八元，使邁肯公司
不詳姓名之業務人員信以為真，以為甲○○將以現金或現金票付款，邁肯公司因而交
付上開貨物。」，核屬事實審法院採證認事職權之合法行使，既與卷證資料無不相適
合之情形，復與經驗法則、論理法則無違。上訴意旨就上述各節，為單純事實上爭執
，尚不足以辨認原判決已具備違背法令之形式要件。綜上所論，本件上訴違背法律上
之程式，應予駁回。又本院為法律審，上訴人提出之蘇秀麗在緬甸法院製作之筆錄暨
譯文影本、南山旅行平安保險要保書影本等件，均無從斟酌。
據上論結，應依刑事訴訟法第三百九十五條前段，判決如主文。
中      華      民      國    八十八    年      十      月      八      日
                              最高法院刑事第一庭
                                  審判長法官  施  文  仁
                                        法官  張  淳  淙
                                        法官  林  永  茂
                                        法官  蕭  仰  歸
                                        法官  黃  一  鑫
      右正本證明與原本無異
                                              書  記  官
中      華      民      國    八十八    年      十      月      十四    日
